【裁判字號】    87,重上,422
【裁判日期】    890321
【裁判案由】    給付違約金
【裁判全文】
臺灣高等法院民事判決  八十七年度重上字第四二二號
   上  訴  人    東森廣告事業有限公司
   法定代理人    尤永華
   訴訟代理人    楊金順律師
   複 代 理人    黃莉玲律師
                 南雪貞律師
                 施竣中律師
                 姜旻書律師
   被  上訴人    鼎隆建設有限公司      設台北縣永和市○○路五七八號四樓
   法定代理人    陳林錫連    .
   訴訟代理人    陳佳瑤律師
   複 代 理人    許進德律師
                 歐宇倫律師
右當事人間請求給付違約金事件，上訴人對於中華民國八十七年八月二十一日台灣板
橋地方法院八十六年度重訴字第三五七號第一審判決提起上訴，本院判決如左：
    主    文
原判決關於駁回上訴人後開第二項之訴與該部分假執行之聲請及除確定部分外訴訟費
用之裁判均廢棄。
被上訴人應給付上訴人新台幣壹佰柒拾萬仟佰貳拾元，及自民國八十六年十月
九日起至清償日止，按年息百分之五計算之利息。
其餘上訴駁回。
第一、二審訴訟費用除確定部分外由上訴人負擔十分之八，其餘由被上訴人負擔。
本判決所命給付，於上訴人以新台幣伍拾柒萬柒仟柒佰柒拾元供擔保後得假執行；
但被上訴人如於假執行程序實施前以新台幣壹佰柒拾萬參仟佰貳拾元預供擔保，
得免為假執行。
    事    實
壹、上訴人方面：
一、聲明：
  (一)原判決關於駁回上訴人後開第二項部分之訴與該部分假執行之聲請及訴訟費用之
    裁判均廢棄。
  (二)右廢棄部分，被上訴人應給付上訴人新台幣（下同）一千萬元整，及自起訴狀繕
    本送達翌日即八十六年十月九日起至清償日止，按年息百分之五計算之利息。
  (三)願供擔保，請准宣告假執行。
二、陳述：除與第一審判決記載相同者，予以引用外，補陳略稱：
  (一)兩造合約第四條約定被上訴人應取得之建築執照係指九層樓之建築執照：
    1.如兩造間約定被上訴人應取得之建築執照係指地上七層樓之建築執照，則被上
      訴人早於簽約前即取得，何須再於合約第四條明定被上訴人應負責於上訴人進
      駐前申請取得，此顯違常理。
    2.上訴人係於進駐銷售時始發覺被上訴人所提供之建築執照與合約約定不符，經
      上訴人多次通知被上訴人儘速提出九層樓之建築執照，被上訴人雖承諾將儘速
      解決建築執照問題，但仍遲未提出，又因上訴人此時已依約進駐銷售且兩造合
      約並無約定上訴人得拒絕銷售，是以上訴人為顧及雙方情誼只得仍在場銷售，
      惟因被上訴人一直未能提供九層樓之建築執照，致造成客戶無購買意願紛紛退
      訂不願簽訂正式之買賣契約。
  (二)被上訴人未於上訴人進駐銷售前取得九層樓建照，已構成違約，依本件合約第四
    條及第十五條，應賠償上訴人違約金。
  (三)兩造簽立之切結書僅表示被上訴人委託上訴人銷售之合約中止，並不能證明被上
    訴人對上訴人無債務存在，違約金債權亦不因此而受影響。
三、證據：除援用第一審所提證據外，補提：行政院公平交易委員會八二公處字第０
    九二號函影本、周承先等五戶購屋臨時證明單影本、周承先及周明玉之退款證明
    書影本、林福惠購屋臨時證明單影本、鼎隆美麗國價目表廣告費用支出之轉帳傳
    票影本、黃慧玲之薪資領取單影本、照片四張、八月份薪資表影本、台北縣政府
    工務局建造執照影本、磁碟片三張、磁碟檔案明細表影本一張、同業利潤表影本
    、對帳明細表影本等件為證，並聲請訊問證人黃東森、秦麗華、黃慧玲、陳君清
    。
貳、被上訴人方面：
一、聲明：
  (一)上訴駁回。
  (二)如受不利判決，願供擔保，請准免為假執行。
二、陳述：除與第一審判決記載相同者，予以引用外，補陳略稱：
  (一)本件兩造訂約時委託銷售之實際樓層戶數，上訴人於簽約之際已知悉：
    1.被上訴人提出兩造於八十六年二月二十四日同天簽訂之兩份合約，一是委託銷
      售戶數為九樓之合約，另一份則是委託銷售戶數為七樓之合約，足見上訴人於
      簽約當時即明知九樓建照正在變更中。
    2.再據證人黃東森於準備程序中證稱：「因被上訴人說在簽約前一年即已送審變
      更，隨時都會下來，我們從進場開始每天催被上訴人，直到六月份我們才寄存
      證信函給被上訴人。」云云，此更顯示上訴人於簽約時即已知悉九樓建照變更
      中一事，否則證人也不會說出從一進場開始每天催被上訴人等字眼。
    3.又證人即本件建物之建築師許萬塗於本院八十八年八月五日準備程序中之證言
      ，可見上訴人所稱不知九樓建照變更之事，全係蓄意隱瞞之詞。
    4.本院提示九樓平面圖供上訴人之訴訟代理人指認，其對於九樓平面圖為上訴人
      廣告銷售中所印製之平面圖確認無訛。若上訴人當時不知被上訴人正在申請變
      更九樓建照，以其專業廣告公司之立場及經驗，焉有不要求被上訴人提出九樓
      建照之理。
  (二)本件並無因被上訴人未取得建築執照，導致客戶紛紛退訂之情事：
    1.上訴人所稱因被上訴人無法取得建照而導致訂戶退訂，受有無法銷售之損害云
      云，根本無法由上訴人所聲請傳喚之二位證人秦麗華及黃慧玲之證詞獲得證明
      。蓋該二名證人均係在八十六年六月二十一日以後才至銷售現場售屋，與上訴
      人所舉訂戶姜迺誠、林福惠二人之購屋證明單上記載之日期不符。
    2.再依據上訴人所舉訂戶周承先及周明玉之退款證明所載退訂日期均在八十六年
      八月底，但上訴人早在同年八月初即已撤離銷售現場。若前揭訂戶（訂戶卜致
      忻除外）確有訂屋之實，依本件兩造合約第十條約定，銷售期間上訴人代表被
      上訴人所收受之客戶訂金，應於每月十五日繳回予被上訴人，然被上訴人卻從
      未收到上訴人繳回前揭訂戶之訂金。因此，上訴人主張其受有無法銷售之損害
      ，顯非事實。
  (三)否認上訴人所提廣告費支出明細表及各項支出請款單、轉帳傳票等為真正。
三、證據：除援用第一審所提證據外，補提：簽約紀錄單影本、鼎隆建設有限公司支
    出證明單影本、請款單影本、統一發票影本、切結書影本、委託銷售合約書影本
    、建照執照影本、廣告單、存證信函影本、請款單影本、照片、收據影本、委託
    銷售合約書草約、委託銷售合約書之正式契約、廣告企劃費請款單影本、卜致忻
    購屋資料影本、合建契約書影本、銷售現場照片、定購屋紅紙、東森廣告事業有
    限公司營利事業登記證影本、現場銷售小姐照片、東森公司退出銷售現場之照片
    、台北縣政府工務局建造執照影本、鼎隆美麗國價目表等件為證。
、本院依職權向台北縣政府工務局調閱系爭建物建造執照原卷及變更設計圖。
    理    由
壹、程序方面：
    按當事人對於第一審判決上訴之聲明，在第二審言詞辯論終結前得變更或擴張之
    ，此觀民事訴訟法第二審程序未設有如第四百七十條第一項即現行法第四百四十
    一條第一項之禁止規定自明（最高法院二十八年上字第一二０九號及三十年抗字
    第六六號判例參照）。查上訴人原上訴聲明請求被上訴人給付一千九百五十八萬
    七千七百元本息，嗣減縮為一千萬元本息，依首揭說明，於法並無不合，應予准
    許。
貳、實體方面：
一、上訴人起訴主張：被上訴人於八十六年二月二十四日委託其代理銷售坐落於台北
    縣中和市○○段枋寮小段一九－二號等二筆地號土地及南勢角外南勢角小段一號
    等十三筆地號土地與其上名為「鼎隆美麗國」九層樓建築物，雙方並訂有委託銷
    售合約書（以下簡稱合約書），依合約書第四條約定「甲方（即被上訴人）保證
    委託代理銷售之不動產產權清楚，並負責建築執照於進駐前申請取得。並如期開
    工．．．」，惟其自八十六年四月七日進駐銷售後，因被上訴人無法依約取得建
    築執照，縱其支出龐大之廣告費用代理銷售上開房地，多數消費者仍無應買意願
    ，並有大量客戶退訂或拒買。經其多次通知被上訴人應儘速取得建築執照，且將
    被上訴人違約之事實於八十六年六月二十三日以存證信函通知被上訴人公司負責
    人陳林錫連，並於八十六年九月十日委託律師發函通知被上訴人，然被上訴人均
    置之不理，依上開合約書第四條及第十五條約定被上訴人應給付其如附表所示違
    約金一千九百五十八萬七千七百元及自起訴狀繕本送達翌日即八十六年十月九起
    至清償日止之法定遲延利息。（原審判決上訴人敗訴，上訴人上訴後，撤回部分
    請求，而僅就一千萬元之本息部分上訴，餘九百五十八萬七千七百元部分即因撤
    回上訴而告確定。）
二、被上訴人則以：伊並無上訴人所指違約事由，上訴人於進駐銷售當時，早已明知
    伊僅取得七樓之建照，尚未取得建造九樓之變更執照；本件亦無因伊未取得建築
    執照，而導致客戶紛紛退訂之情事；否認上訴人所提廣告費支出明細表及各項支
    出請款單、轉帳傳票等為真正；再者，兩造已於八十六年八月二十八日正式簽訂
    切結書了結彼此關係，自此雙方即無債權債務關係，上訴人猶執伊違約，顯失誠
    信等語，資為抗辯。
三、經查，被上訴人於八十六年二月二十四日委託上訴人代理銷售坐落台北縣中和市
    ○○段枋寮小段一九－二等地號三筆土地與南勢角段外南勢角小段一號等地號十
    二筆土地及其上名為「鼎隆美麗國」之九層樓建築物，並訂有委託銷售合約書，
    而被上訴人於八十四年八月二日領得台北縣政府工務局八四中建字第九０二號核
    准興建地上七層樓之建造執照，上訴人之房屋銷售廣告中並記載該建造執照號碼
    等情，為兩造所不爭執，並有委託銷售合約書為憑，自堪信為真實。又兩造對於
    八十五年六月十三日被上訴人與鄰地地主簽署合建契約並不爭執，復有合建契約
    書附卷可憑，堪信為真實。
四、上訴人主張被上訴人係委託上訴人代為銷售九層樓約一百戶之房地，上訴人自八
    十六年四月七日進駐銷售，因被上訴人無法依約取得建築執照，上訴人縱支出龐
    大之廣告費用代理銷售上開房地，多數消費者仍無應買意願，並有大量客戶退訂
    或拒買等語。被上訴人則否認有違約事由，亦無因未取得建築執照，導致客戶紛
    紛退訂之情事。本件首應審究者厥為契約第四條所稱「建築執照」是七樓之建造
    執照抑或是經變更九樓之建造執照，及上訴人是否明知被上訴人未取得變更為九
    樓之建造執照而仍進駐銷售？
  (一)兩造合約第四條所稱「建築執照」是七樓之建造執照抑或是經變更九樓之建造執
    照？查：
    1.被上訴人雖抗辯其係以七樓簽約，惟查委託銷售合約書第五條已明確記載委託
      代理銷售戶共計九層一百戶，該契約書附件（鼎隆美麗國價目表）並定有詳細
      價格，廣告單上亦有八樓及九樓平面圖，此外，被上訴人所提供之請款單影本
      亦有訂戶A3/8F劉素橋、A3/9F楊李麗雲、B5/8F田瑞麟等人訂購七樓以上房屋
      （見本院卷(一)七九頁），是以被上訴人之抗辯委不可採。
    2.按解釋當事人之契約，應於文義上及論理上詳為推求，不得拘泥字面，致失當
      時立約之真意。而其真意何在，應以過去事實及其他一切證據資料為斷定之標
      準，不能拘泥文字，致失真意（最高法院十九年度上字第五八號及同年度上字
      第四五三號判例參照）。查上訴人為以代客廣告，代理企劃行銷為營利目的之
      廣告公司，被上訴人為建築業者，對房屋銷售及建築均具有專業之知識。系爭
      建造執照若如被上訴人所稱係指地上七層樓之建造執照，則其早於簽約前即取
      得建造執照，當毋庸於兩造合約第四條再明文約定被上訴人應負責建築執照於
      上訴人進駐前申請取得。再者，被上訴人雖與鄰地合併並變更設計為九層樓，
      主管機關於核准變更建造時仍未變更建造執照號碼，僅於建造執照背面加以備
      註而已，惟被上訴人應於興工前申請辦理變更設計，否則主要構造或位置或高
      度或面積與核定工程圖樣及說明書不符，主管建築機關得勒令停工或修改，必
      要時得強制拆除，此觀建築法第三十九條、第五十八條即明。參以廣告上建築
      物樓層戶數及建照號碼所為之表示或表徵顯不相符而有虛偽不實及引人錯誤情
      事，即違反公平交易法第二十一條第一項之規定，且公寓大廈起造人或建築業
      者，非經領得建造執照，不得辦理銷售，公寓大廈管理條例第四十五條第一項
      亦定有明文。準此，廣告不實將來可能與消費者產生糾紛，系爭建物因與地主
      合併而變更高度、增加樓層，自應辦理變更建造執照後，才得銷售，被上訴人
      身為建築業者自難委為不知，從而，上訴人受委託銷售，為避免糾紛，自有於
      契約上定明之必要，故探求本件兩造之真意，合約第四條所指之「建築執照」
      當係變更九層樓之建造執照，要無庸疑。
  (二)上訴人是否明知被上訴人未取得變更為九樓之建造執照而仍進駐銷售？查：
    上訴人雖抗辯：1.被上訴人提出兩造於八十六年二月二十四日同天簽訂之兩份合
    約，一是委託銷售戶數為九樓之合約，另一份則是委託銷售戶數為七樓之合約，
    顯然上訴人於簽約當時即明知九樓建照正在變更中。2.再根據證人黃東森於準備
    程序中，所稱：「因被上訴人說在簽約前一年即已送審變更，隨時都會下來，我
    們從進場開始每天催被上訴人，直到六月份我們才寄存證信函給被上訴人。」云
    云，此更顯示上訴人於簽約時即已知悉九樓建照變更中一事，否則證人也不會說
    出從一進場開始每天催被上訴人等字眼。3.又證人即本件建物之建築師許萬塗於
    本院八十八年八月五日準備程序中之證言，足見上訴人所稱不知九樓建照變更之
    事，全係蓄意隱瞞之語。4.本院同時亦提示九樓平面圖供上訴人之訴訟代理人指
    認，其對於九樓平面圖為上訴人廣告銷售中所印製之平面圖確認無訛。若上訴人
    當時不知被上訴人正在申請變更九樓建照，以其專業廣告公司之立場及經驗，焉
    有不要求被上訴人提出九樓建照之理云云。惟被上訴人所言，縱然可採，亦只能
    證明簽約當時，上訴人明知被上訴人尚未取得變更九樓之建造執照，尚無法證明
    上訴人明知被上訴人未取得變更九樓之建造執照前仍願進駐銷售，並願負擔所有
    後果。被上訴人既於合約定明負責建築執照於進駐前申請取得，則應於所約定進
    駐日（即依合約第二條所定八十六年三月二十一日進駐，且該條加註進駐日順延
    不得超過十五日）之前履行其保證事項，若認上訴人已放棄此保證事項，明知未
    取得建造執照仍願進駐銷售，應由被上訴人就上訴人拋棄此項權利舉證證明，惟
    被上訴人迄未能證明，所辯自難採取。況上訴人依合約書第二條約定，本即應於
    八十六年三月二十一日進駐，縱其明知被上訴人未取得九樓之建造執照，仍無違
    反於其進駐義務而有拒絕履行之權利，被上訴人所辯，仍無解於其未於上訴人進
    駐前取得建造執照之違約責任。
五、被上訴人既未於上訴人進駐前取得九樓建造執照，上訴人請求違約金即有斟酌餘
    地，茲就上訴人所請求之違約金分述如次：
  (一)關於合約第四條部分：
    依合約書第四條約定：「甲方（即被上訴人）保證委託代理銷售之不動產產權清
    楚，並負責建築執照於進駐前申請取得。並如期開工．．若需歸咎於甲方之因而
    導致乙方（即上訴人）無法銷售或無法與購屋者簽約，則甲方應負則（責）賠償
    本契約所定總售價百分之五為違約金」，是以應審究可否歸責於被上訴人之事由
    致上訴人無法銷售或無法與購屋者簽約，爰一一析述如下：
    1.姜迺誠 A4/5F部分：
      被上訴人主張姜迺誠係在同一地點之預售屋起造人，依常理推斷，姜迺誠實無
      可能在同一地點向被上訴人購屋之理云云。然查，姜迺誠係於八十六年五月二
      十日與上訴人簽訂購屋臨時證明單（見本院卷(一)五三頁），嗣後上訴人確已退
      回原訂金壹拾萬元，由姜迺誠親筆簽收無誤，兼以被上訴人所提出之照片（見
      本院卷(一)一００頁）觀之，姜迺誠擔任起造人係八十七年八月份之事，是姜迺
      誠於八十六年五月份退訂後，再決定自行興建房屋，難謂無此可能，被上訴人
      徒以姜某於同一地點附近另行建造房屋，率爾推論其不可能訂購本件建物，純
      屬推測之詞，尚難採取。又被上訴人辯稱證人黃慧玲於八十六年六月二十一日
      才進場銷售，其證言不可採云云。惟查，由黃慧玲之薪資所得領取單及五月份
      鼎隆美麗國酒會之照片（見本院卷(一)二二八頁至二四三頁）堪可認定黃慧玲於
      五月已進場銷售，被上訴人所辯委不足取。
    2.林福惠B3/1F部分：
      被上訴人抗辯B3/1F係屬於千城公司之地主保留戶，其無權出賣，豈有可能委
      託上訴人出售，遑論林福惠於訂屋後又退訂云云。經查，依被上訴人所提出之
      合建契約書第二條房屋分配比例第一項係約定：「乙方（地主代表陳志正）分
      得地面一樓及九（頂）樓各１／２．．．」，另同條第六項亦約定：「雙方同
      意於建照核准後，得就雙方所分得之部份同時進行銷售」，足見地面一樓係由
      被上訴人與地主陳志正各分得二分之一（見本院卷(一)一二五頁）。被上訴人之
      法定代理人陳林錫連於本院言詞辯論時亦稱：「一樓合約沒有寫，大家都是口
      頭講的，上面的價格是指我們部分。」（見本院卷(二)四七四頁），此外，被上
      訴人並未提出其他證據證明上訴人無權出售系爭房屋，被上訴人之抗辯自難採
      取。
    3.周承先B1/6F部分：
      被上訴人辯稱周承先係Ｂ１棟六樓之訂戶，即便被上訴人嗣後未變更為九層樓
      之建築執照，亦不影響周承先權益，故周承先退訂應係個人因素云云，惟查，
      周承先於本院證稱：「在簽約時因提不出建築執照，我不敢買了」（見本院卷
      (一)二四二頁反面），並有其所出具之退款證明單為據（見本院卷(一)五六頁），
      本院衡情若被上訴人未能取得九層樓之建造執照，縱周某所訂購者為六樓部分
      ，仍因未能取得建管機關核發之使用執照，進而不能為所有權之移轉登記並取
      得合法產權證明文件，被上訴人何能謂周承先之權益不受影響，被上訴人所辯
      顯違事理之常，是以周承先因被上訴人未提出變更九樓之建造執照而退訂之事
      實堪可認定。
    4.楊安傑A3/2F部分：
      被上訴人辯稱上訴人並未提出該訂戶退訂之相關證明云云。經查，證人秦麗華
      雖證稱「．．．楊安傑先生買後退訂」等語（見本院卷(一)一四一頁反面），上
      訴人亦提出楊安傑之購屋臨時證明單（見本院卷(一)六二頁），惟上訴人並未提
      出楊安傑退訂之相關付款證明，本院尚無從認定上訴人主張楊安傑係因被上訴
      人未取得九樓建造執照而退訂之事為真實。
    5.卜致忻A4/4F部分：
      被上訴人抗辯該訂戶訂屋後繳款正常並無退訂情事，上訴人則主張卜致忻訂後
      想換屋，被上訴人為避免給付換屋後差價之佣金即不讓上訴人處理，被上訴人
      顯已違約云云。此部分上訴人並未舉出證據證明，自難採取。
    6.周明玉B1/7F部分：
      上訴人主張周明玉訂購後其即通知被上訴人配合簽約，惟被上訴人竟不配合簽
      約（見本院卷(二)四五一頁），足見退訂原因並非因未取得變更九樓建造執照所
      致。此外，上訴人又未提出證據證明可歸責於被上訴人之事由致無法簽約，其
      主張即難遽採。
    7.被上訴人雖抗辯若前揭訂戶（訂戶卜致忻除外）確有訂屋之實，依本件兩造合
      約第十條約定，銷售期間上訴人代表被上訴人所收受之客戶訂金，應於每月十
      五日繳回予被上訴人，然被上訴人卻從未收到上訴人繳回前揭訂戶之訂金。因
      此，上訴人主張其受有無法銷售之損害，顯非事實云云。惟查，依兩造切結書
      之請款單上記載上訴人於八十六年七月三日備註：「B3/1F尚未簽約完成」，
      同年八月四日請款單備註亦載明：「B3/1F及B1/6F未簽付完成，A4/5，6F尚餘
      77.6萬於8/20請款」（見本院卷(一)八五頁反面及八六頁），被上訴人對此並不
      爭執，甚且自陳確與上訴人簽立該切結書無訛，堪信被上訴人於簽立切結書時
      早知悉有上開房屋訂購之事，上訴人亦已回報客戶訂購情形。縱上訴人未依約
      繳回其所收受之訂金予被上訴人屬實，亦僅能論斷上訴人未依約履行，尚難執
      此推論未有前揭訂戶訂購之情事。
    8.綜上所述，上訴人主張因未取得變更九樓建造執照致客戶退訂有姜迺誠、林福
      惠、周承先等三人，此部分依上訴人主張違約金之計算為：姜迺誠A4/5F底價
      四百四十萬元、林福惠B3/1F底價八百二十五萬元、周承先B1/6F底價一千二百
      一十二萬元、總計二千四百七十八萬元（見原審卷一八頁），若依合約第四條
      約定總售價百分之五計算違約金，應為一百二十三萬九千元。
  (二)關於違反合約書第十五條部分：
    依合約書第十五條約定：「本合約經雙方同意訂正，如雙方任一方不履行本約時
    ，無條件賠償本約所委售標的全部總售價百分之二為違約金」。又依合約書附加
    條款廣告服務費請款方式之約定，平面車位委託銷售價每車位一百二十萬元，共
    計一百一十個停車位，壹樓住家以一坪二十三萬元為基準及附件底價平均單價表
    計算，扣除被上訴人保留戶十八戶及保留停車位四位，則房屋可銷售總金額為七
    億三千九百四十六萬元，車位可銷售總金額為一億二千七百二十萬元（詳如附表
    ）；被上訴人對房屋及車位可銷售上開總金額並不爭執，堪信為真實。茲上訴人
    主張因被上訴人遲遲無法提出九層之建造執照，經上訴人催告後仍未提出，則若
    依首揭契約約定被上訴人應賠償委售標的全部總售價百分之二為違約金，共計為
    一千七百三十三萬三千二百元【（739,460,000＋127,200,000）×0.02＝
    17,333,200元】。
  (三)上訴人請求之違約金已析述如上，茲應審究者為上訴人請求上述違約金，是否可
    採？爰說明於次：
    按違約金，除當事人另有訂定外，視為因不履行而生損害之賠償總額。但約定如
    債務人不於適當時期，或不依適當方法履行債務時，即須支付違約金者，債權人
    於債務人不履行時，除違約金外，並得請求履行或不履行之損害賠償，民法第二
    百五十條第二項定有明文。是違約金有賠償性違約金及懲罰性違約金，其效力各
    自不同。前者以違約金作為債務不履行所生損害之賠償總額。後者以強制債務之
    履行為目的，確保債權效力所定之強制罰，於債務不履行時，債權人除得請求支
    付違約金外，並得請求履行債務，或不履行之損害賠償（參見最高法院八十六年
    台上一六二０號判決意旨）。經查，兩造所簽訂委託銷售合約書合約書第四條約
    定，「甲方應負則（責）賠償本契約所定總售價百分之五為違約金」，此條文所
    約定違約金與兩造合約約定以銷售單價百分之五至百分之五點五作為服務費相當
    ，足見雙方係以違約金作為債務不履行所生損害之賠償總額，本條約定應屬賠償
    性違約金灼明。另合約書第十五條約定：「雙方任何一方不履行本約時，無條件
    賠償本約所委託標售標的全部總售價百分之二為違約金」，並於其後加註：「雙
    方任一方不履行本約中任一項約定，在收到文書通知後第十日起視同違約」，此
    條所約定百分之二違約金與第十八條約定之廣告費預算總額相同，應是兩造將不
    履行而生損害之賠償總額預為約定，故亦屬賠償性違約金。本件被上訴人未於進
    駐前取得九層樓建造執照，同時違反兩造合約第四條及第十五條之規定，然觀之
    合約第十五條特別以手寫方式加註：「不履行本約中任一項約定」等字句，致使
    該條約定包含第四條所定違約金在內，足見兩造有以合約書第十五條違約金之約
    定吸收第四條約定之意思，故被上訴人雖同時違反第四條及第十五條之約定，但
    被上訴人僅能依合約書第十五條請求，方符兩造訂約真締及合乎衡平原則。次按
    民法第二百五十二條規定：「約定之違約金額過高者，法院得減至相當之數額。
    」，又違約金是否相當，應依一般客觀事實、社會經濟狀況及當事人所受損害情
    形，以為衡量之標準，若所約定之數額，與實際損害顯相懸殊者，法院自得酌予
    核減，並不因懲罰性違約金或賠償額預定性違約金而異（參見最高法院八十二年
    台上字第二五二九號判決意旨）。且衡量約定之違約金是否過高，應就債務人若
    能如期履行債務時，債務人可得享受之一切利益為衡量之標準（參見最高法院五
    十一年台上字第一九號判決意旨）。經查，國內數年來房地產經濟不景氣，生產
    面供過於求，房屋銷售並未如預期中熱絡，本院衡酌本件房屋可銷售戶數為一百
    零四戶，可銷售總金額七億三千九百四十六萬元，車位可銷售金額為一億二千七
    百二十萬元，上訴人自陳已代理銷售之房屋約為十一戶（見本院卷(二)四七五頁）
    ，不及可銷售房屋及總金額之百分之十。參以如前所述，因被上訴人未取得九層
    樓建造執照而不願簽約之戶數計三戶，銷售金額二千四百七十八萬元，占可銷售
    之房屋戶數及金額不到百分之三，上訴人可獲得之服務費總額以百分之五計算為
    一百二十三萬九千元，顯見被上訴人未取得九層樓之建造執照並非上訴人銷售成
    績不佳之主因，縱然被上訴人依約取得變更為九樓之建造執照，上訴人所得之服
    務費報酬亦屬有限，是以上訴人因無建造執照實際所受損害與所約定違約金顯相
    懸殊。況上訴人主張其支出之廣告費一千二百三十四萬二千九百八十五元，亦不
    足兩造合約書第十八條所定上訴人應支出可銷售總金額百分之二作為廣告費，遑
    論上訴人自陳被上訴人同意其延長銷售期間至八月十五日，從而，本院參酌一般
    客觀事實、被上訴人如依約取得變更為九樓之建造執照、上訴人所得受之利益與
    社會經濟狀況及受損害等情事，上訴人請求違約金，應予酌減至十分之一，即一
    百七十三萬三千三百二十元為適當。
六、綜上所述，上訴人請求被上訴人給付一百七十三萬三千三百二十元，及自起訴狀
    繕本送達之翌日即自八十六年十月九日起至清償日止，按週年利率百分之五計算
    之利息，為有理由，應予准許。逾此所為請求，為無理由，應予駁回。原審就上
    開應准許部分，為上訴人敗訴之判決，並駁回其假執行之聲請，尚有未洽，上訴
    意旨求予廢棄改判，為有理由，爰由本院予以廢棄改判如主文第二項所示，並依
    兩造聲請為附條件之准、免假執行宣告。至於上訴人之請求不應准許部分，原審
    為上訴人敗訴之判決，並駁回其假執行之聲請，經核於法並無不合，上訴意旨求
    予廢棄改判，為無理由，應駁回其上訴。
七、兩造其餘主張與攻防方法及所提各項證據，經逐一審酌均無礙於前開論斷結果，
    爰不予一一論述。
據上論結，本件上訴為一部有理由，一部無理由，依民事訴訟法第四百五十條、第四
百四十九條第一項、第七十九條但書、第四百六十三條、第三百九十條第二項、第三
百九十二條，判決如主文。
中      華      民      國    八十九    年      三      月    二十一    日
                                      臺灣高等法院民事第十六庭
                                          審判長法  官  阮  富  枝
                                                法  官  王  聖  惠
                                                法  官  周  美  月
右正本係照原本作成。
如不服本判決，應於收受送達後二十日內向本院提出上訴書狀，其未表明上訴理由者
，應於提出上訴後二十日內向本院補提理由書狀（均須按他造當事人之人數附繕本）
上訴時應提出委任律師或具有律師資格之人之委任狀；委任有律師資格者，另應附具
律師及格證書及釋明委任人與受任人有民事訴訟法第四百六十六條之一第一項但書或
第二項（詳附註）所定關係之釋明文書影本。
中      華      民      國      八十九  年      三      月    二十四    日
                                                書記官  許  麗  卿
附註：
民事訴訟法第四百六十六條之一（第一項、第二項）：
對於第二審判決上訴，上訴人應委任律師為訴訟代理人。但上訴人或其法定代理人具
有律師資格者，不在此限。
上訴人之配偶、三親等內之血親、二親等內之姻親，或上訴人為法人、中央或地方機
關時，其所屬專任人員具有律師資格並經法院認為適當者，亦得為第三審訴訟代理人
。


司法院資訊處製作；財團法人民間司法改革基金會備份。
